【裁判字號】    98,上訴,959
【裁判日期】    980825
【裁判案由】    違反槍砲彈藥刀械管制條例
【裁判全文】
臺灣高等法院高雄分院刑事判決         98年度上訴字第959號
上  訴  人  臺灣屏東地方法院檢察署檢察官
被      告  甲○○
                      號
                    現於臺灣高雄戒治所
義務辯護人  郭寶蓮  律師
上列上訴人因被告違反槍砲彈藥刀械管制條例案件，不服臺灣屏
東地方法院97年度訴字第1815號中華民國98年5 月19日第一審判
決（起訴案號：臺灣屏東地方法院檢察署97年度偵字第6466號）
，提起上訴，本院判決如下：
    主  文
上訴駁回。
    理  由
一、公訴意旨略以：被告甲○○明知非經中央主管機關許可，不
    得擅自持有具殺傷力之各式槍砲及子彈，竟未經中央主管機
    關許可，於民國97年9 月16日中午12時許，在屏東縣萬大橋
    下某處，因真實姓名不詳綽號「阿霖仔」成年男子向其借貸
    新臺幣（下同）2 萬元，而交付具有殺傷力之仿BERETTA 廠
    92FS型改造手槍1 支（含彈匣，槍枝管制編號0000000000號
    ）、子彈7 顆（口徑9mm 之制式子彈5 顆及直徑9.0 ±0.5
    mm之非制式子彈2 顆，其中因送鑑驗而試射制式子彈2 顆、
    非制式子彈1 顆）予甲○○，供作上開借貸債務擔保，而無
    故持有上開具有殺傷力之手槍及子彈，並將之收藏於其所駕
    駛車號1627-XB 號（起訴書誤植1672-XB 號）自用小客車而
    繼續持有。嗣於同年9 月26日2 時20分許，甲○○駕駛上開
    自用小客車，在屏東縣潮州鎮○○路22之1 號「新龍門釣蝦
    場」前為警盤查，經甲○○同意搜索，在上開自用小客車內
    扣得第一級毒品海洛因42小包、第二級毒品甲基安非他命16
    小包、攙有海洛因毒品之香菸3 支、電子磅秤1 個（施用及
    持有上開毒品之犯行，由臺灣屏東地方法院檢察署檢察官另
    案偵辦中）及上開改造手槍1 支、制式及非制式子彈共7 顆
    ，因認被告涉犯槍砲彈藥刀械管制條例第8 條第4 項之未經
    許可持有可發射子彈具殺傷力之槍枝罪嫌及同條例第12條第
    4 項未經許可持有、寄藏子彈罪嫌。
二、公訴意旨認被告甲○○涉有違反槍砲彈藥刀械管制條例第8
    條第4 項、第12條第4 項之犯行，係以被告於警詢及偵訊中
    之自白、內政部警政署刑事警察局97年10月24日刑鑑字第09
    70148531號槍彈鑑定書及附件照片8 張、搜索扣押筆錄及扣
    押物品目錄表各1 份及照片6 張為其主要論據。訊據被告固
    坦認上開扣案之手槍1 支、子彈7 顆係在其所有之車號1672
    -XB 號自用小客車查獲之事實，惟堅決否認非法持有或寄藏
    槍、彈之行為，辯稱：「上開槍、彈放在我車上時我並不知
    情，亦不知道為何上開槍、彈會在我車上出現，但我知道上
    開槍、彈為綽號『阿霖仔』之丙○○所有，97年9 月25日晚
    上丙○○向我借錢時有上我之車」等語。
三、按犯罪事實應依證據認定之，無證據不得認定犯罪事實；又
    不能證明被告犯罪者，應諭知無罪之判決；刑事訴訟法第15
    4 條第2 項、第301 條第1 項分別定有明文。又按刑事訴訟
    法上所謂認定犯罪事實之證據，係指足以認定被告確有犯罪
    行為之積極證據而言，如未能發現相當證據或證據不足以證
    明，自不能以推測或擬制之方法，以為裁判基礎，最高法院
    29年上字第3105號及40年台上字第86號分別著有判例可資參
    照。而認定不利於被告之事實，須依積極證據，茍積極證據
    不足為不利被告之認定時，即應為有利於被告之認定，更不
    必有何有利之證據；又認定犯罪事實所憑之證據，雖不以直
    接證據為限，間接證據亦包括在內，然而無論直接證據或間
    接證據，其為訴訟上之證明，須於通常一般之人均不致有所
    懷疑，而得確信其為真實之程度者，始得據為有罪之認定，
    倘其證明尚未達到此一程度，而有合理之懷疑存在而無從使
    事實審法院得有罪之確信時，即應由法院為諭知被告無罪之
    判決，即若其關於被告是否犯罪之證明未能達此程度，而有
    合理性懷疑之存在，致使無從形成有罪之確信，根據「罪證
    有疑，利於被告」之證據法則，即不得遽為不利於被告之認
    定。最高法院亦分別著有30年上字第816 號、40年臺上字第
    86號、76年台上字第4986號、92年臺上字第128 號判例可資
    參照。再按被告之自白為證據之一種，須非出於強暴、脅迫
    、利誘、詐欺或其他不正之方法，且與事實相符者，方得採
    為證據，故被告雖經自白，仍應調查其他必要之證據，以察
    其與事實是否相符，苟無法證明其與事實相符，根本即失其
    證據之證明力，不得採為判斷事實之根據；被告雖自白犯罪
    事實，如果提出反證證明其自白非真正事實者，在審理事實
    之法院，自不得置而不問，若其自白顯有疑義，而審理事實
    之法院，就其職權調查之所得，仍未能證明其自白確與事實
    相符者，自不得據為認定犯罪事實唯一之基礎，有最高法院
    46年臺上字第809 號、19年上字第1222號、18年上字第1087
    號判例意旨可資參照。
四、經查:
  (一)程序方面:
  (1)按被告之自白，須非出於強暴、脅迫、利誘、詐欺、疲勞訊
    問、違法羈押或其他不正之方法，且與事實相符者，始得採
    為證據，刑事訴訟法第156 條第1 項定有明文。故得為證據
    之被告自白，須先具備「任意性」之要件而取得證據能力，
    復經作為證據依法定程序加以調查，認與事實相符而具備「
    真實性」之要件，而取得證明力。至於非任意性之自白，除
    其自白必須係以不正方法取得者外，尤須該自白與不正方法
    間具有因果關係，該自白始應加以排除；而有無因果關係存
    在之判定，應依個案情節，綜合訊問及受訊問之各方相關狀
    況，如訊問之時間、場所、環境、氣氛，犯罪嫌疑人或被告
    之年齡、地位、職業、教育程度，健康狀態、精神狀況，實
    施訊問之人數、語言、態度等一切情形為具體評價。本件被
    告甲○○辯稱：「警詢筆錄之內容，係因警察恐嚇謂『若不
    承認就要以販毒罪移送』，我始為自白；而我既已於警詢時
    承認，故於偵訊中亦維持相同之說詞，實則警詢及偵訊時之
    自白均非出於任意性」云云。惟查：證人即查獲本案之屏東
    縣政府警察局屏東分局建國派出所員警乙○○到庭結稱：「
    我為被告警詢筆錄之詢問人，該警詢筆錄係由我與同事在建
    國派出所辦公室內共同製作，而該處係員警可自由進出之地
    方，詢問時還有其他值班員警在場，我並未威嚇被告「如果
    承認槍枝之犯行，就不辦販毒之部分」等語（見原審卷第42
    -43 頁左面）；而經原審法院勘驗警詢光碟結果，勘驗過
    程並無發現錄影、錄音中斷之情形。警方詢問前有告知三
    項權利，被告亦能瞭解該權利內容。詢問過程中有時是由
    警察將被告所回答之內容，整理完整後唸給被告聽，被告聽
    完後均以「嗯、對」或點頭表示。筆錄內容均依照被告所陳
    述而記載。警方詢問態度尚稱誠懇且良好，被告於畫面中
    亦無出現任何異狀，該筆錄應係出於自由意識而為陳述。
    錄影、錄音之問答內容與筆錄記載相同。有勘驗筆錄1 份在
    卷可憑（見原審卷33-42 頁左面），是並無何等證據可資懷
    疑被告於警詢時遭使用不正之訊問方法，被告辯稱其於警詢
    時遭警恐嚇云云，自非可採。被告於警詢時供稱員警在其車
    上扣得之槍、彈係「阿霖仔」為借款所抵押寄放之陳述，既
    非以不正方法取得，且核與警詢筆錄之記載相符，堪認被告
    於警詢時之陳述為具備任意性之自白，所做成之筆錄亦具備
    記錄之真實性；而被告之偵訊筆錄內容經核亦與警詢筆錄相
    符，被告辯稱偵訊時之自白亦係受先前之不正方法影響云云
    ，亦屬無稽。故被告之警詢及偵訊筆錄，均有證據能力。惟
    證據能力之有無，並非對陳述內容之證明力如何加以論斷，
    二者層次有別，不容混淆；是被告於警詢及偵訊所供是否與
    事實相符，則須經調查，乃屬證明力之問題，與證據能力無
    涉。
  (2)鑑定人由審判長、受命法官或檢察官就下列之人選任1 人或
    數人充之：一就鑑定事項有特別知識經驗者。二經政府機關
    委任有鑑定職務者；鑑定之經過及其結果，應命鑑定人以言
    詞或書面報告；法院或檢察官得囑託醫院、學校或其他相當
    之機關、團體為鑑定，或審查他人之鑑定，並準用刑事訴訟
    法第203 條至第206 條之1 規定，刑事訴訟法第198 條、第
    206 條第1 項、第208 條第1 項分別定有明文。對於司法警
    察機關調查中之案件，或有量大或急迫情形，為因應實務現
    實需求，認為當然有鑑定之必要者，基於檢察一體原則，得
    由該管檢察長對於轄區內之案件，以事前概括選任鑑定人或
    囑託鑑定機關（團體）之方式，俾便轄區內之司法警察官、
    司法警察對於調查中之此類案件，得即時送請事前已選任之
    鑑定人或囑託之鑑定機關（團體）實施鑑定。扣案之手槍、
    子彈經查獲機關即屏東縣政府警察局屏東分局依臺灣屏東地
    方法院檢察署檢察長事前概括選任之鑑定機關名冊，而送內
    政部警政署刑事警察局鑑定，內政部警政署刑事警察局97年
    10月24日刑鑑字第0970148531號槍彈鑑定書及附件照片8 張
    ，自具有證據能力，而得為本案之證據。
  (3)被告以外之人於審判外之陳述，雖不符刑事訴訟法第159 條
    之1 至159 條之4 之規定，而經當事人於審判程序同意作為
    證據，法院審酌該言詞陳述或書面陳述作成時之情況，認為
    適當者，亦得為證據，當事人、代理人或辯護人於法院調查
    證據時，知有第159 條第1 項不得為證據之情形，而未於言
    詞辯論終結前聲明異議者，視為有前項之同意，刑事訴訟法
    第159 條之5 第1 項、第2 項亦定有明文。屏東縣政府警察
    局屏東分局警員製作之搜索扣押筆錄及扣押物品目錄表，檢
    察官、被告及辯護人於本院準備程序，均明示同意作為本案
    之證據。本院審酌上開證據資料製作時並無違法取供及證明
    力明顯過低之瑕疵，以之作為證據應屬適當，認前揭證據資
    料亦有證據能力。
  (4)傳聞法則乃對於被告以外之人於審判外之言詞或書面陳述，
    亦即針對被告以外之人於審判外以言詞或書面所為之供述證
    據而為規範。扣案物品槍彈等係以物品之存在本身做為證明
    事實之證據；卷附現場蒐證照片，乃以科學、機械之方式，
    對於所拍攝內容所為忠實且正確之記錄，上開物品、照片在
    性質上亦非供述證據，無刑事訴訟法第159 條第1 項規定之
    適用。
  (二)實體方面:
  (1)證人丙○○於原審到庭結稱：「我綽號很多，有人叫我『阿
    霖仔』，扣案之槍、彈都是我所有，我係在被告出事（指被
    警查獲）的前1 天，持上開槍、彈打算作為抵押向被告借2
    萬元，但我坐上被告的車後，還沒有向被告提到槍的事情，
    被告就無條件借錢予我，所以被告從頭到尾都不知道我有帶
    槍，後來我與被告在車上聊天，被告接到電話好像有事情，
    我就先行離開，但把槍放在副駕駛座的後面（椅背後面）而
    忘記拿出來，被告並不知道我把槍放在車上，隔天被告就出
    事了等語（見原審卷第66-68 頁），核其所述與被告前揭辯
    解相符。
  (2)被告於97年9 月26日凌晨為警查獲後，即於同日經原審法院
    裁定送臺灣屏東看守所附設勒戒所執行觀察勒戒，迄97年12
    月12日經本院裁定送臺灣高雄看守所附設戒治所執行強制戒
    治，現仍在戒治期間內，證人丙○○則另因毒品案件，自97
    年10月8 日起迄今先後在臺灣高雄第二監獄及臺灣高雄監獄
    執行有期徒刑之情，有被告及證人丙○○之臺灣高等法院被
    告前案紀錄表各1 份、證人丙○○之臺灣高等法院在監在押
    全國紀錄表1 份在卷可佐，是被告自本件查獲後迄今均在公
    權力之拘束下，並與證人丙○○有相當程度之隔離，尚無與
    證人丙○○勾串以圖飾卸本件罪責之可能，證人丙○○前揭
    證詞應堪採信。
  (3)具殺傷力之槍枝價昂物稀，取得不易，在我國屬違禁物，非
    法持有或寄藏具殺傷力之槍枝，乃違反槍砲彈藥刀械管制條
    例第8 條第4 項之規定，為政府積極查緝、法定刑為3 年以
    上10年以下之有期徒刑之重罪，行為人為免遭查緝，理當將
    槍枝置於隱密處所妥善收藏保管。惟扣案之槍枝於查獲時，
    係置於被告車號1627-XB 號自用小客車副駕駛座椅背之置物
    袋，其槍柄、槍機部分均明顯外露之情，有照片1 張存卷可
    稽（見警卷第20頁編號1） ，與證人乙○○於原審結證稱：
    「被告開車到『新龍門釣蝦場』後，我與所長走過去探視是
    否為被告本人，看到被告車窗半掩，裡面有槍插在乘客座後
    面的椅背，槍柄外露」等語互核相符（見原審卷第42頁），
    是倘被告確有非法持有或寄藏具殺傷力之槍枝之犯意，當無
    將槍枝如此粗疏放置、令路人一望即知之理，益徵被告對其
    車上置有扣案之槍、彈一事，確屬毫無所悉。
  (4)由證人丙○○之證述及扣案槍、彈經查獲時之外在客觀情況
    ，依經驗法則為判斷，可知扣案之槍、彈均係證人丙○○於
    被告不知情之狀況下，偶然遺留在被告車號1627-XB 號自用
    小客車內，故被告並未認識或預見上開槍、彈係置於自己實
    力支配下之事實，堪予認定；尤以勘驗警詢筆錄，於08：54
    秒警方自答：「因警方在我所駕駛之自小客車車上，查獲改
    造手槍，貝瑞塔改造手槍、子彈，還有海洛因和二級毒品安
    非命等物品，所以說被警方帶回來派出所作筆錄。」（警方
    自答的同時，被告以「嗯、對」回應）於20：29秒警方自答
    ：「警方在我所駕駛之1627-XB 自小客車前乘客坐後椅背置
    物袋內，查獲貝瑞塔改造92手槍1 支（含彈匣）、子彈7 顆
    ，另在該車前乘客座座位上之黑色包包內查獲一級毒品海洛
    因42小包（共毛重17.16 公克）、摻有一級毒品海洛因香菸
    3 支（共毛重1 公克）、二級毒品安非他命16小包（共毛重
    3.04公克）、電子磅秤1 個等物品。」（警方自答的同時，
    被告以「嗯、對」回應）即由被告附和警方自言各詞，而曰
    「嗯」、「對」或點頭表示，及警方偵辦人員於原審自承「
    我們也想辦販毒，販毒更重，但是被告沒有承認販毒，我們
    也查不到其他販毒的事證。販毒的部分沒有繼續偵辦，有移
    送施用毒品。」等語。由上揭各筆錄研析，警方查獲毒品，
    有意要偵辦被告販賣毒品罪嫌，參諸販賣毒品之罪，法定刑
    為死刑及無期徒刑，被告既同時被警查獲其持有「第一級毒
    品海洛因42小包、第二級毒品甲基安非他命16小包、攙有海
    洛因毒品之香菸3 支、電子磅秤1 個及改造手槍1 支、制式
    及非制式子彈共7 顆」，涉嫌持有槍彈及販賣毒品，前者不
    輕，後者極重 (極刑)， 警方所得績分不低，既云有意偵辦
    其販賣毒品之罪，被告處此情境，無不畏懼而直承其持有槍
    彈，規避警方追究那死刑及無期徒刑之販賣毒品罪嫌。即避
    重就輕直承槍彈得自「阿霖仔」以圖自保，被告於警詢、偵
    訊時之自白，經調查後與前揭事實不符，確有瑕疵，當不得
    採為其故意持有槍彈之證據。內政部警政署刑事警察局97年
    10月24日刑鑑字第0970148531號槍彈鑑定書及附件照片8 張
    、搜索扣押筆錄及扣押物品目錄表各1 份及照片6 張等，僅
    足證明查扣案槍、彈具殺傷力及其查獲經過，及被告持有槍
    彈之事實。尚不能證明其持有槍彈之犯意。
  (5)按行為非出於故意或過失者，不罰，過失行為之處罰，以有
    特別規定者為限，刑法第12條規定甚明；故犯罪之成立，除
    應具備各罪之特別要件外，尤須具有故意或過失之一般要件
    ，而刑法關於犯罪之故意，係採希望主義，不但直接故意，
    須犯人對於構成犯罪之事實具備明知及有意使其發生之兩個
    要件，即間接故意，亦須犯人對於構成犯罪之事實預見其發
    生，且其發生不違背犯人本意始成立，有最高法院27年非第
    15號、22年上字第4229號判例意旨可資參照。而行為人有無
    犯罪之故意，乃個人內在之心理狀態，惟有從行為人之外在
    表徵及其行為時之客觀情況，依經驗法則審慎判斷，方能發
    現真實。從而，倘審酌行為人之外在表徵及其行為時之客觀
    情況，認定行為人對於構成犯罪之事實確無何等認識或預見
    ，而該罪又無處罰過失犯之特別明文，尚不能證明被告有非
    法持有或寄藏上開槍、彈之故意，而槍砲彈藥刀械管制條例
    第8 條第4 項、第12條第4 項又均無處罰過失犯之規定，自
    不能以該等罪名相繩。
  (6)原審為被告無罪之諭知，經核尚無不合，檢察官上訴意旨仍
    執陳詞，指摘原判決不當，求為有罪之判決，並無確切事證
    以實其說，按檢察官應善盡實質舉證責任，說服法院形成心
    證，若無法舉證說服法院形成有罪心證，即應依無罪推定原
    則，作有利被告之認定，參酌最高法院91年度台上字第5846
    號判決意旨：「法院固得依職權調查證據，但並無蒐集證據
    之義務。蒐集證據乃檢察官或自訴人之職責，事實審法院應
    以調查證據為其主要職責，其調查之範圍，亦以審判中所存
    在之一切證據為限，案內不存在之證據，即不得責令法院為
    發現真實，應依職權從各方面蒐集證據。」，本件上訴為無
    理由，應予駁回。
  (7)至證人丙○○既稱扣案之槍、彈為其所有，其是否涉有違反
    槍砲彈藥刀械管制條例之罪嫌，應由檢察官另啟偵查並為適
    法之處理，附此敘明。
據上論斷，應依刑事訴訟法第368 條，判決如主文。
本案經檢察官陳宗吟到庭執行職務。
中    華    民    國    98    年    8     月  25      日
                  刑事第二庭  審判長法  官  林正雄
                                    法  官  黃壽燕
                                    法  官  陳啟造
以上正本證明與原本無異。
檢察官如不服本判決應於收受本判決後10日內向本院提出上訴書
狀，其未敘述上訴理由者，並得於提起上訴後10日內向本院補提
理由書狀（均須按他造當事人之人數附繕本）「切勿逕送上級法
院」。
中    華    民    國    98    年    8     月  25      日
                                    書記官  彭筱瑗


司法院資訊處製作；財團法人民間司法改革基金會備份。
